【裁判字號】    98,台上,236
【裁判日期】    980115
【裁判案由】    違反毒品危害防制條例
【裁判全文】
最高法院刑事判決              九十八年度台上字第二三六號
上  訴  人  甲○○
選任辯護人  楊惠雯律師
上列上訴人因違反毒品危害防制條例案件，不服台灣高等法院台
南分院中華民國九十七年十一月十一日第二審更審判決（九十七
年度上更(一)字第二一七號，起訴案號：台灣台南地方法院檢察署
九十五年度偵字第一一一九二號），提起上訴，本院判決如下：
    主  文
上訴駁回。
    理  由
按刑事訴訟法第三百七十七條規定，上訴於第三審法院，非以判
決違背法令為理由，不得為之。是提起第三審上訴，應以原判決
違背法令為理由，係屬法定要件。如果上訴理由書狀並未依據卷
內訴訟資料，具體指摘原判決不適用何種法則或如何適用不當，
或所指摘原判決違法情事，顯與法律規定得為第三審上訴理由之
違法情形，不相適合時，均應認其上訴為違背法律上之程式，予
以駁回。本件原審經審理結果，認為上訴人甲○○販賣第一級毒
品海洛因予王全福、鍾永麟之犯行均明確，因而維持第一審關於
論上訴人以販賣第一級毒品五罪刑（即如第一審判決附表所示，
均累犯，主刑部分各處有期徒刑十五年六月），並就主刑部分定
其應執行之刑為有期徒刑二十年部分之判決，駁回上訴人在第二
審之上訴。已詳敘其調查、取捨證據之結果及憑以認定犯罪事實
之心證理由；並就上訴人否認犯行之供詞及其所辯各語認非可採
，予以論述指駁。從形式上觀察，原判決尚無足以影響判決結果
之違背法令情形存在。上訴意旨略稱：（一）原判決未將證人王
全福、鍾永麟陳述之任意性與外部情況加以區別，未究明證人於
警詢陳述時，有何外部客觀情況，足以作為與審判中客觀環境與
條件綜合比較判斷之依據，遽認於警詢時之陳述，較審判中之陳
述，具較可信之特別情況，有判決不適用法則、適用法則不當之
違法。（二）上訴人之民國九十五年七月二十二日第二份警詢筆
錄，並非證人即警員（偵查佐）鄭森翔所詢問，亦無詢問之警員
簽名蓋章。上訴人於製作此筆錄時，精神狀況究竟如何，仍有究
明之必要。原審有應於審判期日調查之證據而未予調查之違法。
（三）原判決僅以上訴人於偵查中對販毒之時間、數量、代價，
均能做明確陳述為由，遽認該陳述具任意性，未就上訴人生理上
已達無法站立，精神上已達意識不清，身心俱不健全，影響其自
白之任意性等情，予以審究，其採證顯屬違法。（四）原判決認
定上訴人販賣海洛因之事實，係憑證人王全福於警詢、偵訊之陳
述及證人鍾永麟於警詢之陳述。又本件除上訴人之自白外，並無
任何補強證據可佐。原判決未再調查其他相關事證，遽為上訴人
有罪之認定，有調查職責未盡之違誤。（五）原判決既認上訴人
意圖營利販入毒品之時間，為自九十五年五月起，而修正刑法係
於九十五年七月一日施行，已屬行為後法律有變更，原判決未為
新、舊法之比較適用，有判決不載理由之違誤。（六）遍查全卷
，並無上訴人陳述其販入毒品時間，為九十五年五月至九十五年
七月二十一日為警查獲時止等情。原判決認定此部分事實所憑證
據，與卷內上訴人陳述之筆錄內容不相適合，其採證違法。（七
）原判決理由未說明認定王全福曾與上訴人以00000000
00號行動電話聯繫購買毒品之事實，所憑之證據為何，且未究
明證人即該電話所有人林伯輝所稱該電話是借給綽號「西瓜」之
人等語，林伯輝既將該號電話交予綽號「西瓜」使用，何以又供
上訴人聯絡販毒之用？原判決僅憑推測之詞而為認定，有判決不
備理由之違法。（八）原判決附表（下稱附表）編號四、五記載
上訴人販賣予鍾永麟海洛因之重量係毛重０‧三至０‧六公克等
語；惟理由欄並未記載認定該事實所憑之證據，且與上訴人於偵
查中所述不符，有判決理由不備及矛盾之違法等語。惟查：（一
）「被告以外之人於檢察事務官、司法警察官或司法警察調查中
所為之陳述，與審判中不符時，其先前之陳述具有較可信之特別
情況，且為證明犯罪事實存否所必要者，得為證據。」刑事訴訟
法第一百五十九條之二定有明文。其中所謂「具有較可信之特別
情況」，係指證人於檢察事務官、司法警察官或司法警察調查中
所為之陳述，與審判中不符，而其先前之陳述，從客觀上之環境
或條件等情況加以觀察，有足以取代審判中反對詰問之可信性保
證者而言。事實審法院應比較證人前後陳述時之外在環境及情況
，以判斷何者較為可信，例如：陳述時有無其他訴訟關係人在場
，陳述時之心理狀況、有無受到強暴、脅迫、詐欺、利誘等外力
之干擾。原判決於理由甲、二載述：證人王全福、鍾永麟於警詢
時之陳述，王全福部分雖與原審更一審所述不符，鍾永麟部分雖
與第一審及原審更一審所述不符。然就警詢筆錄製作之原因、過
程，其「外部情況」，足以令人相信其等於陳述過程未受其他外
力影響，其意思決定及活動顯未受有不當之干預，摻入虛偽之可
能性甚低，縱當時未經詰問程序以檢驗其真實性，亦顯不致損及
上訴人之利益，其供述之信用性，自諸般情況觀之，充分地被承
認，是應認王全福、鍾永麟於警詢時之陳述應具有較可信之特別
情況，且其二人之警詢陳述，為證明犯罪事實存在所必要。依刑
事訴訟法第一百五十九條之二規定，得為證據等情明確（見原判
決第三頁）。所為論述，於法並無不合。上訴意旨就此指摘，自
非適法之第三審上訴理由。（二）審判期日應調查之證據，係指
與待證事實有重要關係，在客觀上顯有調查必要性之證據而言。
如待證事實已臻明瞭，無再調查之必要者，法院未為無益之調查
，即不能指為有應調查之證據而不予調查之違法。經查原判決已
就上訴人主張於警詢之自白，係因當時毒癮發作，痛苦難耐所致
，均無證據能力一節。於理由說明經查上訴人於警員初詢時，並
無毒癮發作之現象，其精神狀況正常，亦未自白有販賣毒品之情
事，嗣因告以有人指認其販賣毒品，上訴人始承認有販毒情事，
業據證人鄭森翔於第一審審理中結證明確，上訴人於警詢時之自
白，係出於自由意志所為之陳述，具有任意性，並非因毒癮發作
，痛苦難耐，身體不適所為，且與事實相符，依刑事訴訟法第一
百五十六條第一項規定，自得採為認定犯罪事實之證據等情明確
。又查鄭森翔證稱：「（第二次製作筆錄時，證人你有無在場？
）我不在場，第二次不是我製作的，是我同事蓋錯章，但因為被
告（指上訴人）已經有簽名，我們不會重新製作筆錄，只是把我
的章打叉，再蓋正確詢問被告警員姓名印章。」等語，核與卷附
九十五年七月二十二日第二次警詢筆錄上，有上訴人之簽名、指
印及詢問人一欄原有「偵查佐鄭森翔」印文已被打叉，另蓋有「
偵查佐黃啟能」印文等情相符（見警卷第五至七頁）。上訴意旨
指該次筆錄無詢問警員簽名蓋章一節，核係未依卷內訴訟資料而
為指摘。原判決以上訴人於警詢之自白係出於自由意志，且察與
事實相符，而採為認定本件犯罪事實之依據。因此部分事實已臻
明瞭，原審未再另為無益之調查，核與應於審判期日調查之證據
而未予調查之違法情形並不相當，上訴意旨就此指摘，要非合法
之第三審上訴理由。（三）原判決於理由載述上訴人於檢察官偵
訊時，雖有低頭或以雙手支撐在面前桌面；應訊後等待檢察官訊
問證人王全福時，有蹲在地上之動作出現，但其對於檢察官偵訊
之內容均流利的回答；對於販賣毒品之時間、數量、代價均能作
明確之陳述等情，業經原審更一審於九十七年十月七日行準備程
序時，勘驗偵訊光碟內容，載明於該次準備程序筆錄（見更一審
卷第六八、六九頁），足證其於偵查中之自白，係出於自由意志
，具有任意性等由甚詳。所為論斷，核與證據法則無違，上訴意
旨漫事指摘，亦非上訴第三審之適法理由。（四）原判決係依憑
上訴人於警詢及檢察官偵查中之自白，證人王全福、鍾永麟於警
詢或偵訊時之證言，並參酌扣案之海洛因毒品五十五包及其他經
調查所得之證據資料，為其認定本件犯罪事實之依據，核無上訴
意旨所指僅憑上訴人之自白，無補強證據，即行論罪之情形，執
此指摘，亦不得資為第三審上訴之合法理由。（五）意圖營利而
販入第一級毒品，縱未及賣出，仍應依販賣既遂罪論處，並以販
入第一級毒品之時，為犯罪行為時。如意圖營利而販入第一級毒
品後，再行賣出，其第一次賣出毒品之行為，乃接續原先販入之
犯意而為，應認基於單一犯意之接續行為，以實行第一次賣出行
為之時，為其犯罪行為之終了。至第二次以後，則以各該次實行
賣出行為之時，為其犯罪行為時。依原判決認定上訴人實行賣出
海洛因之時間，係九十五年七月五、十、十五、十七、十八日，
均在修正刑法施行（即九十五年七月一日）後，則無論其販入海
洛因之時間係在何時，均應適用新法論處，不生新、舊法比較適
用之問題。原判決理由就此未加說明，核無判決不載理由之違法
可言，上訴意旨執以指摘，顯非合法之上訴第三審理由。（六）
上訴人於第一審九十六年十二月七日審判時，業已坦承其於九十
五年五月底起，至九十五年七月二十一日為警查獲時止，確有購
入毒品分裝之事實，僅否認販賣毒品，辯稱是供其自己施用云云
（見第一審卷第一八一頁）。上訴意旨此部分核係未依卷內訴訟
資料而為指摘，自非適法之第三審上訴理由。（七）採證認事，
乃事實審法院之職權，其對證據證明力之判斷，如未違背經驗法
則或論理法則，復已敘述其憑以判斷之心證理由，即不能任意指
為違法。原判決就上訴人之原審辯護人在原審為其辯護稱：00
00000000號行動電話，非上訴人所有，鍾永麟於警詢時
所證係打至該號行動電話與上訴人聯絡購買海洛因，並不實在云
云。以上開門號之行動電話，經原審上訴審向和信電訊股份有限
公司查詢，雖屬林伯輝所申領，帳單地址為台南縣永康市○○○
街九十巷十二號十六樓之一，林伯輝於原審上訴審雖證稱：該手
機確係伊向和信電訊股份有限公司申領，但申領後即交給綽號「
西瓜」使用，伊未曾使用等詞，然上訴人於警詢時明確供稱：該
0000000000號行動電話是伊使用的等情（見警卷第五
頁背面）。衡諸一般行動電話申請後交予第三人使用之情形非常
普遍，申請人與實際使用人，並非應為同一人，林伯輝所申領之
上開行動電話，實係上訴人持以供販毒聯絡之用，與常情並不相
違。該號行動電話雖非上訴人所申請，並不影響關於其利用該行
動電話聯絡販賣海洛因事實之認定等由，詳加說明及指駁。此屬
事實審法院採證認事之職權行使，核與經驗法則及論理法則無違
，亦無上訴意旨所指判決不備理由之違法，就此指摘，難認係合
法之第三審上訴理由。（八）原判決於理由說明依憑上訴人於警
詢時供稱：「０‧一公克及０‧二公克賣新台幣五百元，０‧三
公克至０‧六公克賣新台幣一千元，因為我用目測去分裝，所以
重量不是很準確。」；其於偵查中亦坦承：「九十五年七月十七
日中午十二時二十分許在台南縣永康市○○○街路口販賣０‧三
公克一包的海洛因給鐘（鍾）永麟，代價是一千元，九十五年七
月十八日上午十時在台南市○區○○街販賣０‧三公克一包海洛
因給鐘（鍾）永麟，代價也是一千元。」各語。證人即購毒者鍾
永麟於警詢時證稱：「九十五年七月十七日在台南縣永康市○○
○路附近，向甲○○購買一千元海洛因；第二次是九十五年七月
十八日約上午十時許，在台南市○區○○路六二一巷四一弄一一
號，向甲○○購買一千元海洛因。」等詞，已詳敘其認定該部分
犯罪事實所憑之依據及理由。至上訴人於偵訊時所稱販賣海洛因
０‧三公克一包予鍾永麟，代價是一千元等語，與附表編號四、
五關於每次一包（０‧三公克至０‧六公克）價款一千元之記載
，尚無牴觸。核無上訴意旨（八）所指判決理由不備及矛盾之違
法情形，執此指摘，仍非上訴第三審之正當理由。（九）其餘上
訴意旨，經核亦係置原判決所為明白論斷於不顧，仍持已為原判
決指駁之陳詞再事爭辯，及對於事實審法院取捨證據與自由判斷
證據證明力之職權行使，徒以自己之說詞，任意指摘，難認已符
合首揭法定之第三審上訴要件。其上訴違背法律上之程式，應予
駁回。
據上論結，應依刑事訴訟法第三百九十五條前段，判決如主文。
中    華    民    國  九十八  年    一    月   十五   日
                      最高法院刑事第十庭
                          審判長法官  邵  燕  玲
                                法官  李  伯  道
                                法官  孫  增  同
                                法官  李  英  勇
                                法官  林  錦  芳
      本件正本證明與原本無異
                                      書  記  官
中    華    民    國  九十八  年    一    月   十九   日
                                                      K


司法院資訊處製作；財團法人民間司法改革基金會備份。
